【裁判字號】    92,台上,4407
【裁判日期】    920814
【裁判案由】    違反貪污治罪條例
【裁判全文】
最高法院刑事判決                              九十二年度台上字第四四○七號
    上  訴  人  甲○○
    共      同
    選任辯護人  周村來律師
                周元培律師
右上訴人因違反貪污治罪條例案件，不服台灣高等法院高雄分院中華民國九十一年十
月二十九日第二審判決（九十一年度上訴字第一四四四號，起訴案號：台灣高雄地方
法院檢察署九十年度偵字第一五○三一號），提起上訴，本院判決如左：
    主  文
上訴駁回。
    理  由
按刑事訴訟法第三百七十七條規定，上訴於第三審法院，非以判決違背法令為理由，
不得為之。是提起第三審上訴，應以原判決違背法令為理由，係屬法定要件。如果上
訴理由狀並未依據卷內訴訟資料，具體指摘原判決不適用何種法則或如何適用不當，
或所指摘原判決違法情事，顯與法律規定得為第三審上訴理由之違法情形，不相適合
時，均應認其上訴為違背法律上之程式，予以駁回。本件上訴意旨略以：(一)原判決認
定上訴人先後分別向人事助理員即證人梁國芳、黃順源謊稱其將向段長王騰芳及副段
長李萬幸報告，加開一次考成委員會追認，並先後口頭指示梁國芳、黃順源分別將林
國雄民國（下同）八十六年度之考成分數由七十九分更改為八十一分，八十七年度之
考成分數由七十九分更改為八十分，即均由乙等改列甲等，梁國芳、黃順源不疑有他
，即依指示更改分數，並加蓋副段長李萬幸之職章，呈送交通部台灣鐵路管理局核定
等情，無非係以梁國芳、黃順源證述為其論據，惟證人梁國芳、黃順源既分別自承上
開考成表上更改分數及加蓋副段長職章者均為其自己，則其二人涉嫌重大，利害攸關
，故其二人證稱係受上訴人指示始予變更考成等語，其真實性自應嚴格審究。證人梁
國芳於第一審審理中陳稱其自八十四年起即開始經辦員工年終考成業務，其就員工考
成評比之決定權及更改權均在於各站站長而非考成委員會之程序知之甚詳，自應知悉
上訴人口頭指示再由上訴人自行向段長、副段長要求加開考成會追認，絕非更改考成
評比之正當程序，豈會遵照上訴人之口頭指示非法竄考？又由卷附高雄運務段考成委
員會會議紀錄可知梁國芳、黃順源分別擔任其服務於高雄運務段期間該段考成委員會
會議之紀錄，自應知悉上訴人於指示更改林國雄考成後並未向上級要求加開考成委員
會，其等為何事後未向上級長官報告此事？又黃順源雖於第一審九十一年六月二十日
審判期日陳稱其係因不能越級報告而未向段長、副段長報告考成更改之事，但考成委
員會主席即副段長余維杰於同一期日供稱：（交印章給他之前，有沒有問黃順源考成
分數有無被更改過？）我有問他有沒有問題，他說沒有問題等語。果證人所言上訴人
口頭指示其更改林國雄之考成屬實，事後因擔任紀錄又明知段內並無如上訴人所言加
開考成會議，黃順源為何在上級詢問時，未將上情報告？可見梁國芳、黃順源所為證
言不符經驗法則而有瑕疵，原審既未於審判期日詳加調查其他證據，復未於理由欄說
明上開瑕疵之證言可採為對上訴人不利認定之理由，即有刑事訴訟法第三百七十九條
第十款及第十四款之情事。(二)原審所引用之八十九年度林國雄考成表印製日期為八十
九年十一月十三日，顯係於八十九年十二月二十九日考成委員會開會之前所製作，又
比照卷附林國雄其餘年度之考成表，該八十九年度考成表未如其他年度於開考成委員
會後，於考成委員會總評及相關首長總評欄蓋有「段考成委員會會議決議通過」或「
副段長余維杰」之章，益見該八十九年度考成表縱係由上訴人於上級長官及總評欄蓋
章，亦係在八十九年十二月二十九日考成委員會開會之前，而非如原審所認定係於考
成委員會開會之後，原判決援引為論罪之依據，即有理由矛盾之違誤。上訴人就此已
辯稱係因當時考成作業時間緊迫，在開考成會前，上訴人為急著讓助理員輸入電腦作
業，先行更改並蓋章，迨至開考成委員會時，建議林國雄平時工作賣力，應予遞補甲
等以作鼓勵，惟未獲主管認同，嗣因新年初人事事務繁忙未及時改回乙等辦理更正，
此應僅係人事行政上作業之疏失，上訴人並無不法圖利他人之犯意。又八十九年黃順
源已辦理該項業務二年，應知上訴人於考成表之上級長官總評及簽章欄上蓋章並非更
改林國雄考成之正常程序，卻仍遵照辦理，為何未就此向段長報告？亦足證上訴人所
辯係行政疏失等語，應可採信。(三)上訴人於第二審第二次庭期受訊問時均坦白承認未
受授權更改林國雄之考成，縱非偵查中為之，其於原審為上開陳述既未提及係遭黃順
源所設計，顯係對犯罪事實坦白供承，參酌刑法第五十七條第十款「犯罪後之態度」
規定，自應為原審判刑之參考，原審卻未予以斟酌，與最高法院二十八年上字第二八
三一號判例意旨相背，亦有判決不備理由之違失。(四)上訴人係由最基層看柵工做起，
一路自修苦讀，逐步參加檢定考試，才能擔任人事主任一職，茲看到和自己當年相同
情境之清潔工林國雄每次考績皆因分配不公而被打成乙等，為其叫屈，基此背景，上
訴人於符合甲等比例限制下更改其考績，實無任何圖利之意圖，況林國雄於本案工作
期間擔任清潔工作多次獲獎，盡忠職守，列為甲等當之無愧，本件上訴人犯罪之情狀
顯可憫恕，應依刑法第五十九條規定，酌量減輕其刑。況上訴人並無重大惡性，且年
歲已高尚罹患高血壓及心律不整等病，原審判刑顯然過重，亦有違背法令之違誤等語
。
惟查原判決認定上訴人有事實欄所載之犯行，因而維持第一審論處上訴人三項依據法
令從事公務之人員，對於監督之事務，明知違背法令，間接圖其他私人不法之利益，
因而獲得利益罪刑之判決，駁回上訴人在第二審之上訴，係依憑上訴人之供述，證人
梁國芳、黃順源、葉主輝、李萬幸、余維杰、劉志隆、林國雄之證述，佐以卷附高雄
運務段考成委員會八十六年度、八十七年度、八十九年度考成考列甲等人數百分比統
計表、交通事業鐵路人員八十六、八十七、八十九年度年終考成表三紙及該三年度年
終考成清冊三紙等書證為其論罪之基礎。並敘明：(一)據證人即高雄運務段人事助理員
梁國芳於一審證稱：伊承辦一次考成（即八十六年），八十六年林國雄的考成表從七
十九分改成八十一分是伊所為，是依據主任甲○○口頭交辦，他是說先改林國雄的考
成，再向段長、副段長報告，再加開一次考成會追認，當時因為辨理考成有時間的限
制，而且主任說要報告段長、副段長，並且加開考成會追認，伊不疑有他，所以就直
接改了……等語；證人黃順源於一審證稱：伊從八十七年八月三十一日至九十一年一
月十六日在運務段擔任人事助理員，以前沒有承辦過考成業務。伊不認識林國雄，亦
未見過面。更改林國雄八十七年度的考成分數是主任（指上訴人）交辦的，主任叫我
把林國雄的分數改成甲等，我當時經辦這業務才二個月，不知道主任沒有這個權限更
改考成分數。他說他要跟副段長報告，還要召開考成委員會追認，而且我們考成作成
之後要報運務處，運務處要送給局裡面核定，所以時間上很趕……等語，另證稱：八
十九年度林國雄的初評分數也是乙等，主任有交辦要將林國雄改成甲等，但是我拒絕
等語；經第一審法院提示林國雄八十九年度考成表詢以：「上面這個成績八十二分是
誰填上去的？」，其並證述：上級長官總評及簽章是主任蓋章，分數也是主任打的，
其餘沒有主任蓋職章的八十二分部分是我填的，鍵入電腦是因為主任蓋章說他要負責
，加上這個時間要送給運務處審核，主任說他蓋章他要負責，所以我不疑有他，把分
數鍵入電腦列印出來送給運務處等語。而上訴人於一審亦自承林國雄八十九年之考成
表上「上級長官總評及簽章」欄上之八十二分係伊所改，人事室主任職章亦係伊所蓋
，係於考成委員會審議後所為等情。證人葉主輝即枋山站站長於一審證述：八十六年
、八十七年、八十九年這三年林國雄初評考成均是乙等（七十九分），惟經核定下來
卻是甲等，更改為甲等並沒有詢問伊的意見，通常由乙等變為甲等是要先詢問站長意
見，但之前從來沒有碰過，初評為乙等，係以站裡面的人數乘以百分比，如果有甲等
缺額，伊亦無權利決定給何人，伊沒有更改過林國雄的分數等語；證人李萬幸於一審
證述：伊是高雄運務段副段長，任職期間是八十六年五月至八十七年三月，副段長是
考成委員會的當然主席……，八十六年度林國雄考成表上面分數的更改沒有經過伊同
意，職章是由伊自己保管，考成表上面的職章是授權人事助理員蓋的等語；「甲○○
從未以口頭或書面向我報告更改枋山站林國雄考成一事，也沒有為此召開考成委員會
會議追認，段長王騰芳亦未曾向我提及此事，顯然他也沒有讓段長知悉此事。如果段
長知道要更改林國雄之考成分數，會在考成表上蓋上段長之職名章，並在備註及重大
優劣事實欄內加註具體事實及意見」等語；證人余維杰於一審證稱：我是高雄運務段
的副段長，八十七、八十八、八十九年高雄運務段考成委員會是我擔任主席，八十九
年林國雄的考成表上面分數是誰更動的，我不知道，事後人事主任也沒有向我報告等
語，證人劉志隆（即高雄運務段段長）於一審證稱：「我不知道八十九年度枋山站林
國雄的分數改成八十二分，人事主任沒跟我報告要把林國雄的考成由七十九分改成八
十二分；人事主任沒有權利更改員工的考成分數」、「我沒有改過。也沒有指示要多
給枋山站的名額」等語；佐以前揭書證，可資認定上訴人之犯罪事實至為明確。(二)上
訴人雖辯稱其並未令人事助理員梁國芳、黃順源將林國雄八十六、八十七年度之考成
由乙等改為甲等，而係段長王騰芳指示人事室更改等語。然證人梁國芳、黃順源已證
述受上訴人指示為上揭考成分數之更改等情甚屬明確，再參以證人林國雄證稱其於九
十年之前未見過梁國芳、黃順源，彼此無恩怨，則衡諸常情，梁國芳、黃順源既與林
國雄毫不相識，應無擅自更改一個完全不認識人之考成分數之動機及理由。是證人梁
國芳、黃順源之證詞應堪採信。上訴人復未能舉證證明段長王騰芳有指示人事室更改
林國雄考成一節，此部分所辯，即難採取。(三)上訴人雖另辯稱：因黃順源急著鍵入電
腦，並不知道黃順源要設計伊，伊才先蓋章，並不知道黃順源沒有拿給段長蓋章等語
。但上訴人身為人事主任，應知考成分數既經考成委員會決議不能「擅自」更改，茍
真如其所言，則其既知黃順源要擅改林國雄之考成分數，何以不制止？況黃順源僅係
高雄運務段之人事助理員，上訴人則為該運務段之人事主任，為黃順源之直屬長官，
為何須聽命於黃順源之指示？上訴人此部分所辯，亦顯然是臨訟畏罪之詞，委無可採
。至證人林國雄雖於法務部調查局高雄市調查處及原審證述於八十七年七、八月間始
認識上訴人等語，然此與上訴人於法務部調查局高雄市調查處供稱其於八十六年六月
間調至高雄運務段，即與林國雄認識等語不符，再從上訴人確有指示證人梁國芳更改
林國雄八十六年度考成分數等情，足認證人林國雄證述於八十七年七、八月間始認識
上訴人等語，即與事實不符，並無可採等理由綦詳。又按(一)機關長官覆核所屬公務人
員考績案，如對初核結果有意見時，應交考績委員會復議。機關長官對復議結果，仍
不同意時，得變更之。但應於考績案內，註明其事實及理由，公務人員考績法施行細
則第十九條第一項定有明文。上訴人亦於偵查中供承此為高雄運務段每年辦理員工年
終考成之作業流程及其依據，並供認考成是要由段長和副段長做最終之決定等語（參
照法務部調查局高雄市調查處卷第二頁背面）。況梁國芳陳稱其在高雄運務段工作期
間只承辦一次考成，其在八十四年六月至八十五年底擔任鐵路管理局人事科員期間亦
只辦過二次考成業務，且因有時間之限制，所以對上訴人指示伊先改林國雄考成分數
，再由上訴人向段長、副段長報告，加開一次考成會追認等語不疑有它（見第一審卷
第七一、七二、七四頁）；黃順源亦證稱上訴人指示伊更改林國雄八十七年度考成分
數時，伊甫接辦此項業務二個月，不知人事主任並無權限更改考成分數等語，則黃順
源縱於副段長余維杰詢以有無問題時答以無問題或梁國芳、黃順源未將上訴人指示伊
等更改林國雄考成分數等情向上級長官報告，亦難遽指有違背常理、常情之處。原審
綜合前揭事證，並審酌本件鐵路局高雄運務段先後二任人事助理員梁國芳、黃順源證
述上訴人指示其等分別更改林國雄八十六年度及八十七年度考成分數之說詞均屬一致
，及證人梁國芳、黃順源與林國雄原互不認識，應無擅改林國雄考成分數之動機及理
由等情，認定證人梁國芳、黃順源之證詞堪予採信，自難遽指有違背經驗法則之違誤
，亦難遽指有查證未盡、理由不備或理由矛盾之違誤。(二)八十九年度林國雄之考成表
（其影本附於法務部調查局高雄市調查處卷第四十二頁），其直屬長官總評及簽章一
欄，原由枋山站站長考評為七十九分，上級長官及總評一欄則遭填載為八十二分，並
加蓋人事室主任甲○○之私章，該考成表印製日期固為八十九年十一月十三日，在該
年度考成委員會會議日期（八十九年十二月二十九日）之前（參見附於同上卷第三十
九頁之該考成委員會議紀錄影本），然上訴人於一審已明確供認其將林國雄八十九年
度考成分數改為八十二分並加蓋其人事主任職章之時間係在考成委員會議之後（見一
審卷第八十三頁），原審依憑上訴人之供述，佐以前揭證人余維杰、劉志隆、黃順源
之證述，認定上訴人係於該已印製並提交上開考成委員會議初評通過之考成表，於會
議後再私擅於上級長官總評一欄為前揭不實登載，以更改林國雄八十九年度之考成分
數，自無不合，亦難遽指有理由矛盾之違誤。(三)上訴人固於原審法院第二次庭訊時供
承其有更改林國雄八十九年度考成分數之情事，惟辯稱：係在考成會之前更改，考成
會時未獲同意，因年初人事作業繁忙，未及時改為乙等等語（見原審卷第四七頁），
顯見上訴人並非係對犯罪事實坦白供承，原審審認上訴人身為人事主任，不循制度內
救濟途徑，竟漠視法令存在，連續恣意非法擅改考成分數，嚴重破壞人事考核制度，
且事後狡卸犯行，將責任推予下屬或他人，犯後態度不佳，犯罪情狀非情堪憫恕，無
刑法第五十九條酌減其刑之適用，而認一審判決之量刑為適當，判予維持，亦難遽指
有判決不備理由或其他違誤。其餘上訴意旨徒憑己見就原審採證認事及量刑職權之行
使及原判決已論斷說明事項，重複為事實之爭辯，亦非適法之上訴理由。上訴意旨指
摘各項，均核與法律規定得為第三審上訴理由之違法情形，不相適合，依前揭說明，
其上訴違背法律上之程式，應予駁回。
據上論結，應依刑事訴訟法第三百九十五條前段，判決如主文。
中      華      民      國    九十二    年      八      月     十四     日
                              最高法院刑事第十一庭
                                  審判長法官  呂  潮  澤
                                        法官  白  文  漳
                                        法官  陳  世  雄
                                        法官  孫  增  同
                                        法官  林  開  任
      右正本證明與原本無異
                                              書  記  官
中      華      民      國    九十二    年      八      月     十九     日
                                                                       Ｋ


司法院資訊處製作；財團法人民間司法改革基金會備份。
